臺灣高等法院刑事判決　　　　　　　　　　　　　　九十年度上訴字第三八五二號
　　上　訴　人　臺灣宜蘭地方法院檢察署檢察官
　　被　　　告　甲○○
　　被　　　告　乙○○
右上訴人因被告偽造文書等案件，不服臺灣宜蘭地方法院九十年度訴字第一Ｏ九號，
中華民國九十年十月二十三日第一審判決（起訴案號：臺灣宜蘭地方法院檢察署九十
年度偵字第一一一號）提起上訴，本院判決如左：
    主  文
原判決關於甲○○部分撤銷。
甲○○連續行使偽造私文書，足以生損害於他人，處有期徒刑陸月，如易科罰金以參
佰元折算壹日。
其餘上訴駁回。
    事  實
一、甲○○於民國八十七年年十一月十日擔任會首召集每會新台幣（下同）一萬元之
    民間互助會，採內標方式，會期自八十七年十一月十二日起，至九十年十一月十
    日止，每月十日下午七時許在宜蘭縣員山鄉○巷路八六之五號住處開標，且每逢
    二月、五月、八月及十一月之二十五日加標一次，會首連同會員在內共計四十八
    人（詳如附表一所示），惟甲○○為圖週轉方便，先虛構會員「林秀珠」參加二
    會、「葉玉秀」及「林美玲」各參加一會，嗣甲○○因週轉困難，而萌生不法所
    有意圖，基於偽造私文書之概括犯意，（一）於八十七年十二月十日假冒葉玉秀
    名義，並在標單上偽造葉玉秀簽名署押一枚，且寫下投標金額為三千元，偽造私
    文書，足生損害於葉玉秀及附表二所示活會會員，進而持偽造標單參與投標行使
    偽造之私文書，而使附表所示二所示活會會員（扣除甲○○本人及甲○○所虛構
    之四會外，尚有活會會員四十三會）陷於錯誤，交付會款，而詐得三十萬零一千
    元，（二）於八十八年一月十日假冒林秀珠名義，並在標單上偽造林秀珠簽名署
    押一枚，且寫下投標金額為三千三百元，偽造私文書，足生損害於林秀珠及附表
    三所示活會會員，進而持偽造標單參與投標行使偽造之私文書，而使附表所示三
    所示活會會員（扣除甲○○本人及甲○○所虛構之四會外，尚有活會會員四十三
    會）陷於錯誤，交付會款，而詐得二十八萬八千一百元，（三）於八十八年二月
    十日假冒林美玲名義，並在標單上偽造林美玲簽名署押一枚，且寫下投標金額為
    三千五百元，偽造私文書，足生損害於林美玲及附表四所示活會會員，進而持偽
    造標單參與投標行使偽造之私文書，而使附表所示四所示活會會員（扣除甲○○
    本人及甲○○所虛構之四會外，尚有活會會員四十三會）陷於錯誤，交付會款，
    而詐得二十七萬九千五百元，（四）於八十八年八月二十五日假冒李守名義，並
    在標單上偽造李守簽名署押一枚，且寫下投標金額為三千五百元，偽造私文書，
    足生損害於李守及附表五所示活會會員，進而持偽造標單參與投標行使偽造之私
    文書，而使附表所示五所示活會會員（扣除甲○○本人、甲○○所虛構之四會及
    已得標的之死會會員外，尚有活會會員三十五會）陷於錯誤，交付會款，而詐得
    二十二萬七千五百元，（五）於八十八年十一月二十五日假冒林秀珠名義，並在
    標單上偽造林秀珠簽名署押一枚，且寫下投標金額為三千二百元，偽造私文書，
    足生損害於林秀珠及附表六所示活會會員，進而持偽造標單參與投標行使偽造之
    私文書，而使附表六所示活會會員（扣除甲○○本人、甲○○所虛構之四會及已
    得標之死會外，尚有活會會員三十二會）陷於錯誤，交付會款，而詐得二十一萬
    七千六百元，（六）於八十九年二月二十五日假冒黃月里名義，並在標單上偽造
    黃月里簽名署押一枚，且寫下投標金額為三千五百元，偽造私文書，足生損害於
    黃月里及附表七所示活會會員，進而持偽造標單參與投標行使偽造之私文書，而
    使附表所示七活會會員（扣除甲○○本人、甲○○所虛構之四會及已得標之死會
    外，尚有活會會員二十九會）陷於錯誤，交付會款，而詐得十八萬八千五百元，
    而每次開標後，標單均丟棄滅失，甲○○先後共計詐得一百五十萬二千二百元，
    嗣於八十九年十月第二十五次開標時，為丙○○等活會會員查知而查獲本案。
四、案經丙○○訴由臺灣宜蘭地方法院檢察署檢察官偵查起訴。
    理  由
壹、被告甲○○有罪部分：
一、右揭事實，業據被告坦承不諱，並經告訴人丙○○及證人吳振裕、李守及蕭曾月
    嬌所指述情節相符，復有互助會單一紙存卷可佐，罪證明確，被告犯行洵堪認定
    。
二、被告甲○○冒標會，按民間互助會於標單上填明競標人之姓名及利息金額，依民
    間習慣，即足以表示出標人願出之利息，該標單自屬刑法第二百二十條第一項所
    稱以文書論之文書，故被告此部分所為，係犯刑法第三百三十九條第一項詐欺取
    財罪及刑法第二百十六條、第二百十條之行使偽造私文書罪，被告偽造葉玉秀、
    林秀珠、林美玲、李守、黃月里之簽名，為偽造私文書之部分行為，不另論罪，
    而於偽造私文書後復持以行使，偽造之低度行為，應為行使之高度行為所吸收，
    僅論以行使之罪，被告以一次之冒標行為，詐騙會員多人，為同種想像競合犯規
    定，應從一重處斷，被告先後多次詐欺取財及先後多次行使偽造私文書犯行，均
    時間緊接，犯罪構成要件皆相同，顯均係基於概括犯意為之，應依連續犯規定各
    論以一罪，並依法加重其刑。被告所犯詐欺取財及行使偽造私文書二罪間，有方
    法結果之牽連關係，應從較重之行使偽造私文書罪論處。
三、原審論罪，固非無據，惟原審就每次冒標之被害人及每次冒標所得之金額均未加
    以認定，實有未洽，況原審認被告甲○○召會之始即有不法所有意圖，惟被告於
    於八十七年十一月即開始召會，至八十九年十月始停會，期間已開標二十五會，
    被告就會首及自始冒標會的部分均有繳交死會至八十九年十月，尚難認被告自召
    會之始即有不法所有意圖，上訴人即檢察官以原審認定詐欺金額有誤及被告未完
    全賠償告訴人為由提起上訴，為有理由，自應就被告甲○○部分撤銷改判，爰審
    酌被告坦承犯行，詐得金額達一百五十餘萬元，雖與被害人等人和解，但未依照
    和解條件清償等一切切情狀，量處如主文所示之刑，以示懲儆。次查，被告行為
    後，刑法第四十一條業於九十年一月十日公布，同年月十二日生效，而修正後之
    刑法第四十一條第一項規定「犯罪最重本刑為五年以下有期徒刑之罪，而受六月
    以下有期徒刑或拘役之宣告，因身體、教育、職業或家庭之關係或因其他正當事
    由，執行顯有困難者，得以一元以上三元以下（業據罰金罰鍰提高標準條例第二
    條前段規定，就其原定數額提高為一百倍折算一日）折算一日，易科罰金。但確
    因不執行所宣告之刑，難收矯正之效或難以維持秩序者，不在此限。」是此項修
    正對被告較屬有利，自應依刑法第二條第一項前段之規定，適用裁判時之新法，
    併諭知易科罰金之折算標準。又被告持以冒標之標單，已丟棄滅失，業據被告陳
    明在卷，故不另諭知沒收，附此敘明。
貳、被告乙○○無罪部分：
一、公訴意旨另認：被告乙○○與被告甲○○係夫妻，明知其等二人已無資力支付會
    款，仍基於共同為自己不法所有之意圖，於八十七年十一月間，由甲○○擔任會
    首召集上述互助會後，並虛構會員「林秀珠」、「葉玉秀」及「林美玲」。嗣二
    人共同冒用所虛構之「林秀珠」、「葉玉秀」、「林美玲」名義，及活會會員「
    李守」、「黃月里」名義，製作表示競標文書之標單向開標時在場之會員行使後
    得標，並據以詐騙活會會員會款共約一百八十餘萬元。因認被告乙○○亦涉犯刑
    法第第二百十條、第二百十六條、第二百二十條第一項、第三百三十九條第一項
    等罪嫌。
二、公訴意旨認被告乙○○涉犯前揭罪行，無非係以：告訴人丙○○及證人李守指證
    被告乙○○有介紹會員入會及主持開標、收取會款之行為，即與被告甲○○為夫
    妻關係，彼此同財共居，顯然互為共犯關係等，為其主要論據。然訊之被告均堅
    詞否認知情，辯稱：其本從事拖車駕駛之工作，故順道曾代其妻收取會款，而其
    主持之二次開標均無冒標情事，其確不知甲○○有冒標詐騙會款之行為，再甲○○此次召會，伊並未代為介紹會員等語。
三、經查：
    １、本件虛構會員「林秀珠」、「葉玉秀」、「林美玲」名義入會，及冒用所虛
        構之會員名義及以活會會員「李守」、「黃月里」名義參加競標，且於得標
        後向活會會員訛詐會款等情，業據告甲○○坦承均係其一人所為，乙○○並
        不知情等語綦詳。
    ２、告訴人丙○○雖於告訴時陳述：協調會時乙○○曾表示黃月里之會為其標取
        ，「林秀珠」、「葉玉秀」、及「林美玲」之名義亦均為其捏造等語明確，
        然於本院調查時質之告訴人丙○○陳稱：伊會跟此次會是被告甲○○向伊召
        募，協調會時是被告乙○○有在場，但承認虛構會員的是甲○○，並不是被
        告乙○○等語，顯見原係告訴人陳明宗未清楚陳述所致。再證人李守、吳振
        裕、蕭曾月嬌於本院調查時亦陳稱：會是被告甲○○所召募，開標時甲○○
        均有在場，被告乙○○有時亦在場，而會款有時乙○○會來收等語（詳本院
        卷第九十年十二月三十一日生），故並無任何人指述是被告乙○○主導召募
        此會，而被告乙○○與甲○○為夫妻，被告乙○○為貨車司機，有交通工具
        ，故受妻子所託代為收取會款，亦屬人之常情，再開標處所為被告夫妻二人
        住所，故被告乙○○於開標時在場，並無異常，再本院查無任何證據，足以
        證明被告甲○○冒標會所得之會款有交予被告乙○○使用或保管之情況，是
        尚難認被告乙○○與被告甲○○有「同財」而知甲○○冒標會之情形，綜上
        所述，不能僅以被告乙○○替被告甲○○收會款，即認被告乙○○與甲○○
        有共同犯意聯絡或行為分擔，公訴人以會員為被告乙○○召募，會費為乙○○收取為由提起上訴，認被告乙○○為共同正犯，為無理由，故原審判決被
        告乙○○無罪，並無不當，自應就此部分駁回公訴人之上訴。
據上論斷，刑事訴訟法第三百六十八條、第三百六十九條第一項前段、第三百六十四
條、第二百九十九條第一項前段、，刑法第二條第一項前段、第五十六條、第二百十
條、第二百十六條、第二百二十條第一項、第三百三十九條第一項、第五十五條、第
四十一條第一項前段，罰金罰鍰提高標準條例第一項前段、第二條，判決如主文。
本案經檢察官李良忠到庭執行職務。
中    華    民    國     九十一   年       一       月        十八      日
                          臺灣高等法院刑事第十八庭
                              審判長法  官  吳      敦
                                    法  官  吳  明  峰
                      法  官  劉  慧  芬
右正本證明與原本無異。
如不服本判決應於收受送達後十日內向本院提出上訴書狀，其未敘述上訴之理由者並
得於提起上訴後十日內向本院補提理由書（均須按他造當事人之人數附繕本）。
                                    書記官  鎖  瑞  嶺
中    華    民    國     九十一   年       一       月       二十一     日
附錄：本判決論罪科刑法條全文
附表一：參與被告甲○○所召募之民間且互助會會員（連同會首及被告甲○○所虛構
        之人共四十八人）：
        甲○○、陳連春（二會）、楊景瑞（二會）、楊旺欉、李金源、李美華（二
        會）、李麗秋、李守、福海（二會）、吳振裕、吳金龍（二會）、蔡永成、
        曾繁欽、曾繁仁、朱永松、吳樟林、楊銀來、蘇彩雲、陳亞萍、林美雲、馮
        錡鍾、林美蘭、謝美慧、陳美慧、蕭曾月嬌、邱連發、陳美慧、林明葭、楊
        瓊文、賴沈寶桂、郭鳳嬌、曾姿婷、劉月琴、曾名陽、黃已玲、黃連榮、林
        美鈴、黃月里、林志忠、林秀珠（虛構二會）、林美玲（虛構一會）、葉玉
        秀（虛構一會）
附表二：被告於八十七年十二月十日假冒葉玉秀名義，以三千元冒標會之活會被害人
        名單：（扣除被告本人及被告虛構之四人，活會會員尚有四十三人）
        陳連春（二會）、楊景瑞（二會）、楊旺欉、李金源、李美華（二會）、李
        麗秋、李守、福海（二會）、吳振裕、吳金龍（二會）、蔡永成、曾繁欽、
        曾繁仁、朱永松、吳樟林、楊銀來、蘇彩雲、陳亞萍、林美雲、馮錡鍾、林
        美蘭、謝美慧、陳美慧、蕭曾月嬌、邱連發、陳美慧、林明葭、楊瓊文、賴
        沈寶桂、郭鳳嬌、曾姿婷、劉月琴、曾名陽、黃已玲、黃連榮、林美鈴、黃
        月里、林志忠7000x43=301000
附表三：被告於八十八年一月十日假冒林秀珠名義，以三千三百元冒標會之活會被害
        人名單：（扣除被告本人及被告虛構之四人，活會會員尚有四十三人）
        陳連春（二會）、楊景瑞（二會）、楊旺欉、李金源、李美華（二會）、李
        麗秋、李守、福海（二會）、吳振裕、吳金龍（二會）、蔡永成、曾繁欽、
        曾繁仁、朱永松、吳樟林、楊銀來、蘇彩雲、陳亞萍、林美雲、馮錡鍾、林
        美蘭、謝美慧、陳美慧、蕭曾月嬌、邱連發、陳美慧、林明葭、楊瓊文、賴
        沈寶桂、郭鳳嬌、曾姿婷、劉月琴、曾名陽、黃已玲、黃連榮、林美鈴、黃
        月里、林志忠6700x43=288100
附表四：被告於八十八年二月十日假冒林美玲名義，以三千五百元冒標會之活會被害
        人名單：（扣除被告本人及被告虛構之四人，活會會員尚有四十三人）
        陳連春（二會）、楊景瑞（二會）、楊旺欉、李金源、李美華（二會）、李
        麗秋、李守、福海（二會）、吳振裕、吳金龍（二會）、蔡永成、曾繁欽、
        曾繁仁、朱永松、吳樟林、楊銀來、蘇彩雲、陳亞萍、林美雲、馮錡鍾、林
        美蘭、謝美慧、陳美慧、蕭曾月嬌、邱連發、陳美慧、林明葭、楊瓊文、賴
        沈寶桂、郭鳳嬌、曾姿婷、劉月琴、曾名陽、黃已玲、黃連榮、林美鈴、黃
        月里、林志忠6500x43=279500
附表五：被告於八十八年八月二十五日假冒李守名義，以三千五百元冒標會之活會被
        害人名單：（扣除被告本人、被告虛構之四人及已得標之死會，活會會員尚
        有三十五人）
        陳連春（二會）、楊景瑞（二會）、李麗秋、李守、福海（二會）、吳振裕
        、吳金龍（二會）、蔡永成、曾繁欽、曾繁仁、吳樟林、楊銀來、蘇彩雲、
        陳亞萍、林美雲、馮錡鍾、林美蘭、謝美慧、陳美慧、蕭曾月嬌、邱連發、
        陳美慧、楊瓊文、曾姿婷、劉月琴、曾名陽、黃已玲、黃連榮、林美鈴、黃
        月里、林志忠6500x35=227500
附表六：被告於八十八年十一月二十五日假冒林秀珠名義，以三千二百元冒標會之活
        會被害人名單：（扣除被告本人、被告虛構之四人及已得標之死會，活會會
        員尚有三十二人）
        陳連春（二會）、楊景瑞（二會）、李麗秋、李守、福海（二會）、吳振裕
        、吳金龍（二會）、曾繁欽、曾繁仁、吳樟林、楊銀來、蘇彩雲、陳亞萍、
        林美雲、馮錡鍾、林美蘭、謝美慧、陳美慧、蕭曾月嬌、邱連發、陳美慧、
        楊瓊文、曾姿婷、劉月琴、曾名陽、黃已玲、黃連榮、黃月里
        6800x32=217600
附表七：被告於八十九年二月二十五日假冒黃月里名義，以三千五百元冒標會之活會
        被害人名單：（扣除被告本人、被告虛構之四人及已得標之死會，活會會員
        尚有二十九人）
        陳連春、楊景瑞（二會）、李守、福海（二會）、吳振裕、吳金龍（二會）
        、曾繁仁、吳樟林、楊銀來、蘇彩雲、陳亞萍、林美雲、馮錡鍾、林美蘭、
        謝美慧、陳美慧、蕭曾月嬌、邱連發、陳美慧、楊瓊文、曾姿婷、劉月琴、
        曾名陽、黃已玲、黃連榮、黃月里6500x29=188500
詐欺總金額：301000+288100+279500+227500+217600+188500=0000000
